【裁判字號】    95,易,52
【裁判日期】    950418
【裁判案由】    詐欺
【裁判全文】
臺灣臺北地方法院刑事判決                95年度易字第52號
    公  訴  人  臺灣臺北地方法院檢察署檢察官
    被      告  乙○○
上列被告因詐欺案件，經檢察官提起公訴（九十四年度偵字第二
一七六八號），本院判決如下：
    主  文
乙○○未取得律師資格，意圖營利而辦理訴訟事件，處有期徒刑
伍月，如易科罰金，以參佰元折算壹日。
    事  實
一、乙○○前於民國八十七年間因偽造文書等案件，經本院判處
    有期徒刑一年十月，緩刑五年，緩刑後交付保護管束確定，
    後於九十一年間因偽造文書等案件，經本院判處有期徒刑七
    月確定，而撤銷前案之緩刑，於九十一年六月四日入監執行
    前後二案，於九十二年十一月十三日假釋出監，於九十三年
    十月十二日縮刑期滿執行完畢（不構成累犯），猶不知悔改
    ，明知並未取得律師資格，竟意圖營利，於九十二年六月初
    某日起在報紙上刊登廣告宣稱係天一律師事務所，可代人處
    理法律案件，並印製法律事務所之名片，使人相信其可辦理
    訴訟事件，適甲○○於十三年六月上旬某日間見報紙所刊登
    之上開廣告，依廣告上刊載之聯絡電話與乙○○聯絡後，乙
    ○○即於九十三年六月十四日、九月十六日至位於台北市信
    義區○○○路四七三巷二五號二樓甲○○住處，向甲○○稱
    其為天一法律事務所之法務助理，可為其處理訴訟事件，並
    交付名片取信於甲○○，甲○○遂委託乙○○撰擬民事起訴
    狀、刑事告訴狀等訴訟事件所需之書狀，並計支付乙○○新
    台幣（下同）五萬元而受有損害。
二、案經甲○○訴由本署發交臺北市政府警察局松山分局報請台
    灣台北地方法院檢察署檢察官偵查起訴。
    理  由
甲、有罪部分
一、訊據被告乙○○固自承其確未取得律師資格乙節，惟矢口否
    認有何違反律師法犯行，辯稱：「伊當時據實告知甲○○伊
    是天一法律事務所之業務，但已離職，只是給她天一的名片
    ，因為當時伊幫甲○○辦貸款，甲○○認為伊可以信任，所
    以要伊幫她寫存證信函六件共收三萬八千元，並沒有幫她寫
    民事起訴狀及刑事告訴狀，只是她擬好草稿伊幫她拿給律師
    看而已，洵無違反律師法犯行。」云云。然查：右揭事實，
    業據告訴人甲○○於本院審理時以證人身分具結後證稱其見
    報紙刊登天一律師事務所廣告，稱屬於律師方面的事情都可
    以幫忙處理，其因與他人有債務問題而打廣告上之手機號碼
    ，由被告與其聯絡至其家中，被告表明身分為助理，他說他
    的公司可以處理，其簽具委任契約書予被告，被告需代其撰
    寫民事起訴狀一份一萬元、刑事告訴狀二份每份二萬元，其
    共支付被告五萬元，被告並未提及負責處理之律師姓名，亦
    未告訴其何人負責寫訴狀，卷內之刑事告訴狀係被告寫了之
    後拿給其看的，之後因其要告的案件皆無下文，又找不到被
    告，始對被告提出告訴等情綦詳（詳本院九十五年四月四日
    審判筆錄），並有被告於九十五年一月二十四日本院訊問時
    提出之委任契約三件影本（附於本院卷第三九頁、第四十頁
    、第五一頁）在卷可憑，其上分別記載受告訴人委託代撰民
    事起訴狀一件一萬元、刑事告訴狀二件各二萬元，經核與證
    人甲○○之上開證述相符，並有附於本院卷第四十頁之委任
    契約記載當事人林秋森為被告、證人甲○○為告訴人之刑事
    告訴狀影本一件附卷可稽，衡諸被告與證人甲○○除本件之
    糾葛外，並無素怨，證人甲○○諒無設詞誣攀被告之理，其
    上揭證言應堪採信，被告雖辯稱其沒有代證人甲○○撰寫民
    事起訴狀及刑事告訴狀，只是她擬好草稿後，其幫甲○○將
    紙拿給律師看而已云云，惟此辯詞與前開被告自行提出之委
    任契約所記載之內容不符，且如證人甲○○已擬好訴狀草稿
    ，何須再花費上萬元請律師過目？況一般律師收費行情，亦
    無代人修改訴狀即可收費上萬元之行情，顯見被告之辯解均
    屬事後卸責之詞，皆不足採。本件事證明確，被告違反律師
    法之犯行，堪以認定。
二、核被告所為，係犯律師法第四十八條第一項未取得律師資格
    ，意圖營利而辦理訴訟事件罪。爰審酌被告之素行、利用告
    訴人並無法律常識之機會，未取得律師資格為告訴人辦理訴
    訟事件並收取費用，犯罪動機、目的、手段、犯罪所生之危
    害、被告所得利益為五萬元，及犯罪後否認犯行之態度等一
    切情狀，量處如主文所示之刑，並諭知易科罰金之折算標準
    。
乙、不另為無罪之諭知部分
一、公訴意旨另以：被告乙○○明知並未取得律師資格，竟意圖
    營利及為自己不法之所有，於報紙上刊登廣告宣稱係天一律
    師事務所，可代人處理法律案件，並印製法律事務所之名片
    ，使人誤信其可辦理訴訟事件，適告訴人甲○○於九十三年
    九月上旬某日間見報紙所刊登之上開廣告，依廣告上刊載之
    聯絡電話與乙○○聯絡後，乙○○即於九十三年九月十七日
    至位於台北市信義區○○○路四七三巷二五號二樓甲○○住
    處，向甲○○佯稱其為天一法律事務所之法務助理，可為其
    處理訴訟事件，並交付名片取信於甲○○，致甲○○陷於錯
    誤，委託乙○○撰擬刑事告訴狀、民事起訴狀等訴訟事件所
    需之書狀，並支付乙○○五萬元而受有損害，因認被告此部
    分亦涉犯刑法第三百三十九條第一項之詐欺取財罪嫌云云。
二、按犯罪事實應依證據認定之，無證據不得認定其犯罪事實，
    又不能證明被告犯罪或其行為不罰者，應諭知無罪之判決，
    刑事訴訟法第一百五十四條第二項、第三百零一條第一項分
    別定有明文。次按認定不利於被告之事實，須依積極證據，
    茍積極之證據本身存有瑕疵而不足為不利於被告事實之認定
    ，即應為有利於被告之認定，更不必有何有利之證據，而此
    用以證明犯罪事實之證據，猶須於通常一般人均不至於有所
    懷疑，堪予確信其已臻真實者，始得據以為有罪之認定，倘
    其證明尚未達到此一程度，而有合理性之懷疑存在，致使無
    從為有罪之確信時，即應為無罪之判決，此有最高法院八十
    二年度臺上字第一六三號判決、七十六年臺上字第四九八六
    號、三十年上字第八一六號等判例意旨可資參照。末按告訴
    人之告訴，係以使被告受刑事訴追為目的，是其陳述是否與
    事實相符，仍應調查其他證據以資審認，此亦據最高法院五
    十二年臺上字第一三００號判例闡釋甚明。
三、公訴人認被告有上揭詐欺犯行，係以被告之供述、告訴人之
    指訴、天一法律事務所林復宏律師提出之刑事陳明狀及附件
    、委任契約、被告撰寫之刑事告訴狀及名片等資為論據。訊
    據被告堅詞否認有何詐欺取財犯行，辯稱：伊有替甲○○撰
    寫存證信函六件始向其收費，並無詐騙之意等語。經查：公
    訴人所據僅足證明被告確如前甲部分一所述，被告確未取得
    律師資格，代告訴人撰寫民事起訴狀一份收費一萬元、刑事
    告訴狀二份每份收費二萬元，告訴人共支付被告五萬元等情
    ，雖被告未取得律師資格，依法不得代人撰寫訴狀，且其是
    否有資格收取如此高額之撰狀費亦有疑問，然被告亦提供代
    撰訴狀及存證信函之服務，經告訴人證述屬實，且有附卷之
    委任契約九件及訴狀一件可憑，被告無為自己不法所有之意
    圖已明，雖告訴人指稱若其知被告無律師資格，其不會委任
    被告撰狀，惟告訴人明知被告僅係律師事務所之助理，猶與
    被告簽立委任契約，委託其撰寫訴狀及存證信函，其未陷於
    錯誤亦明。綜上所述，公訴人所舉事證，尚有合理性之懷疑
    存在，致使無從為被告有罪之確信，此外，復查無其他積極
    證據足資證明被告確有上揭公訴人所指之詐欺取財犯行，本
    應為被告無罪之諭知，惟因公訴人認此部分與前揭有罪部分
    有牽連犯之裁判上一罪關係，本院爰不另為無罪之諭知。
據上論斷，應依刑事訴訟法第二百九十九條第一項前段，律師法
第四十八條第一項，刑法第十一條前段、第四十一條第一項前段
，罰金罰鍰提高標準條例第二條，判決如主文。
本案經檢察官高怡修到庭執行職務。
中    華    民    國    95    年    4     月    18    日
                  刑事第十庭  審判長法  官  林婷立
                                    法  官  林柏泓
                                    法  官  黃雅芬
如不服本判決，應於判決送達後十日內向本院提出上訴狀（應抄
附繕本）。告訴人或被害人如對於本判決不服者，應具備理由請
求檢察官上訴，其上訴期間之計算係以檢察官收受判決正本之日
期為準。
                                    書記官  林碧華
中    華    民    國    95    年    4     月    18    日
附論罪科刑法條：
中華民國律師法第四十八條
未取得律師資格，意圖營利而辦理訴訟事件者，除依法令執行業
務者外，處一年以下有期徒刑，得併科新台幣三萬元以上十五萬
元以下罰金。
外國律師違反第四十七條之二，外國法事務律師違反第四十七條
之七第一項規定者，亦同。


司法院資訊處製作；財團法人民間司法改革基金會備份。
